【裁判字號】    95,上易,337
【裁判日期】    950530
【裁判案由】    債務不履行損害賠償
【裁判全文】
臺灣高等法院民事判決                 95年度上易字第337號
上  訴  人  丙○○
訴訟代理人  乙○○
被  上訴人  甲○○
訴訟代理人  丁○○
上列當事人間債務不履行損害賠償事件，上訴人對於中華民國95
年2月8日臺灣板橋地方法院94年度訴字第1696號第一審判決提起
上訴，經本院於95年5月24日言詞辯論終結，判決如下：
    主  文
上訴駁回。
第二審訴訟費用由上訴人負擔。
    事  實  及  理  由
一、上訴人起訴主張：坐落於臺北縣板橋市○○段885 地號土地
    （應有部分為32 /10,000）及其上同段8410建號即門牌號碼
    臺北縣板橋市○○路385巷28弄10號2樓建物（下合稱系爭房
    地）原為被上訴人所有，伊與被上訴人於94年7月10 日透過
    原審共同原告家宏不動產有限公司（下稱家宏公司）居間簽
    立不動產買賣契約書（下稱系爭買賣契約），約定買賣總價
    為新台幣（下同）476萬元。伊已於簽約當日支付20 萬元作
    為定金，系爭買賣契約業已成立。被上訴人竟違反系爭買賣
    契約，於94年9月20 日將系爭房地出賣予訴外人林甲山，並
    辦妥所有權移轉登記完竣，致無法將系爭房地交付予伊，依
    系爭買賣契約第11條第1 項違約處理之約定，本件係可歸責
    於被上訴人之事由致系爭房地無法交付，被上訴人應按伊已
    支付之定金價款20萬元加倍返還予伊作為違約賠償。爰請求
    判命：(一)被上訴人應給付伊40萬元，及自94年9月20 日起至
    清償日止按週年利率5%計算之利息；(二)願供擔保請准宣告假
    執行等情。
    原審駁回上訴人及家宏公司之請求，僅上訴人提起上訴，另
    家宏公司未聲明不服。
    上訴人於本審中補充陳述意旨略以：本件係可歸責於被上訴
    人之事由致系爭房地無法交付，伊得解除契約，自得請求被
    上訴人返還伊前所交付之定金20萬元，並聲明：(一)原判決駁
    回上訴人後開之訴部分廢棄。(二)被上訴人應給付上訴人20萬
    元，及自94年9月20日起至清償日止按週年利率5% 計算之利
    息。
二、被上訴人則以：依系爭買賣契約第1條備註欄第5點約定，伊
    至遲應於94年8 月15日前辦理交屋，上訴人應於辦理交屋同
    時給付伊買賣價金之尾款456萬元，伊已於94年8月15日前依
    系爭買賣契約準備與上訴人辦理交屋手續，惟上訴人一再拖
    延時間拒絕履行給付買賣價金尾款之義務，且上訴人自始至
    終均無法辦妥如家宏公司及代書所稱之全額貸款，經伊先後
    於94年9月3、9、13日以 存證信函催告上訴人履行支付尾款
    之義務未果，伊再於94年 9月19日以存證信函通知上訴人解
    除契約，並返還伊關於系爭房地之文件。於系爭買賣交易過
    程中，係因可歸責於上訴人未依約給付尾款之事由，伊始依
    系爭買賣契約第6條、 第11條約定而解除契約，尚不得以伊
    於解約後之94年9 月20日將系爭房地出售訴外人林甲山，反
    而指責係伊違約。係伊解除契約，並沒收上訴人前所交付之
    定金20萬元，被上訴人自不得請求返還等語抗辯，聲明：駁
    回上訴。
三、兩造不爭執之事實：
    緣門牌臺北縣板橋市○○路385巷28弄102樓房屋及其坐落於
    臺北縣板橋市○○段885地號之基地（應有部分為32/10,000
    ）為被上訴人所有，兩造於94年7月10 日透過原審共同原告
    家宏公司居間，簽立不動產買賣契約書，約定：買賣總價款
    為476萬元， 上訴人於簽約當日支付第一期款20萬元，被上
    訴人於94年8月15日前交屋，同時上訴人付清尾款456萬元。
    惟至95年8 月15日上訴人未給付尾款，被上訴人其後將上開
    房地出售予訴外人林甲山，並辦妥所有權移轉登記等事實，
    有兩造簽立之不動產買賣契約、系爭土地及建物之土地登記
    謄本等件可稽（原審卷第7-14頁），並為兩造所不爭執，應
    堪信為真實。
四、本件重要爭點在於：(一)被上訴人解除系爭買賣契約，是否合
    法？(二)上訴人請求被上訴人返還前所繳納之價金20萬元及法
    定利息，有無理由？
五、被上訴人解除系爭買賣契約，是否合法？
  (一)觀察卷附兩造簽訂之不動產買賣契約，其中第1條備註欄第5
    點約定：「本房地點交日期：至遲民國94年8月15 日前可交
    屋，同時買方付清尾款。（如經賣方同意提前或交屋者，則
    應將確實交屋時記載於第16條其他約定事項一欄」；第3 條
    第3項：「【第1期：簽約備證】甲方（上訴人，下同）應支
    付新臺幣20萬元整。【尾款】本期為尾款新臺幣456 萬元整
    。乙方（被上訴人）同意甲方得以金融機構所能核准之最高
    額度貸款支付尾款，並於核撥時同時支付。如甲方之貸款額
    度不足支付尾款時，不足部分甲方應於完稅前以現金1 次補
    足……」，第6條第1項：「甲方如需申辦貸款作為尾款時，
    應於完稅前完成對保、開戶，最遲於土地增值稅核下3 週內
    完成銀行撥款等手續，否則甲方應負遲延責任」；第11條第
    2 項：「甲方除因不可抗力之事由外，若有可歸責甲方之事
    由，致違反本契約各項義務之履行日期約定時，應負遲延責
    任，每逾1 日（自逾期日起算至完全給付日止）甲方應按乙
    方已支付價款千分之一計算違約金予乙方，並應於補繳價款
    時一併繳清。若經乙方催告限期履約而甲方仍不履約時，乙
    方得解除本契約，並沒收甲方已支付之價款作為違約賠償，
    且自解約日起，買賣標的物任憑乙方處理，甲方不得異議…
    …」等語甚明。
  (二)依上開契約書第1條備註欄第5點約定，被上訴人至遲應於94
    年8月15 日將系爭房地交付上訴人，上訴人亦應同時付清尾
    款，是上訴人與被上訴人各自應於94年8 月15日同時履行給
    付義務，係定有確定期限者。又上訴人之尾款456 萬元款係
    以申辦銀行貸款供作給付，是依系爭買賣契約第6條第1項約
    定，上訴人應於完稅前完成對保、開戶等手續，最遲於土地
    增值稅單核下3週內完成銀行撥款， 否則上訴人應負遲延責
    任。經查：系爭土地之增值稅免稅證明書係於94年7月14 日
    核發，房屋之契稅繳納書則於94年7 月19日核發，有契稅繳
    納書、土地增值稅免稅證明書各1件可稽（ 原審卷第80、81
    頁），是依契約書第6條第1項約定，上訴人應於土地增值稅
    免稅證明書核發後3週即於94年8月4 日完成銀行撥放貸款之
    手續，於94年8月15日獲得銀行貸款以支付尾款456萬元予被
    上訴人。惟上訴人於94年8 月15日未能獲得銀行貸款支付尾
    款予被上訴人，而係至94年9 月21日才籌款及辦妥對保手續
    之事實，業據其承認在卷（原審卷第61頁），是被上訴人指
    稱：上訴人有違反系爭買賣契約約定之情，洵屬有據。
  (三)上訴人雖主張：伊有相當誠意履行系爭買賣契約，雖未於系
    爭房地上開約定期限94年8 月15日給付尾款，惟已一再通知
    被上訴人，被上訴人亦已同意；縱伊其未依如期交付尾款予
    被上訴人，依系爭買賣契約約定僅需支付千分之一計算之違
    約金作為賠償，被上訴人不得片面解除契約云云。惟查上訴
    人就被上訴人同意其遲延支付尾款一節，已經被上訴人否認
    ，上訴人復未舉證以明，且由被上訴人日後於94年9月3、9
    、13日分別寄發三次存證信函催告上訴人履行支付尾款之義
    務，否則將解除契約之意旨，上訴人已於同年月3日、9日、
    14日分別收受送達，亦有被上訴人提出之存證信函及回執可
    按（原審卷第26-34、41頁）， 衡情被上訴人不可能同意上
    訴人遲延付款。再依契約書第11條第2項約定， 上訴人違反
    應於94年8 月15日給付尾款之約定，應負給付遲延之責任，
    除應按日依未履行支付價款千分之一計付被上訴人違約金外
    ，若被上訴人催告限期履行，上訴人如不履行時，被上訴人
    得解除契約，是上訴人主張：伊遲延給付尾款僅負支付違約
    金，被上訴人不得解除契約云云，顯然有所誤解，而不足取
    。
  (四)上訴人未於契約書約定之94年8月15日給付尾款456萬元，應
    負給付遲延責任，被上訴人嗣依契約書第11條第2項 後段約
    定，寄發存證信函催告上訴人限期履行契約，即：1.被上訴
    人於94年9月3日寄發第1次存證信函，催告上訴人於7日內履
    約；2.被上訴人於94年9月9日 寄發第2次存證信函，催告上
    訴人於5日內履行契約；３、94年9 月13日寄發第3次存證信
    函，催告上訴人於3日內履約， 上開三函內均表明上訴人如
    未於限期內履行者，即解除系爭契約，沒收上訴人前所繳納
    之價金之旨；上訴人仍遲未給付，最終被上訴人於94年9 月
    19日寄發存證信函解除兩造間買賣契約，上訴人分別於94年
    9 月3日、9日、14日及19日收到上開各件存證信函等情，有
    被上訴人提出、上訴人不爭執之存證信函及回執各四件足憑
    （原審卷第26-34、41頁）。本院審酌被上訴人自94年9 月3
    日至解除契約之同年月19日之前，已定有相當期限催告上訴
    人履行給付尾款之義務，惟上訴人仍未能給付尾款，則被上
    訴人於94年9 月19日解除兩造間買賣契約，核與契約書第11
    條第2項約定相符，自屬合法有效。
  (五)上訴人雖辯稱：解除契約非僅被上訴人一方單獨為之；且被
    上訴人於94年8 月29日佯稱辦理汽車貸款，而取回房地所有
    權狀，實係欺騙行為；伊於94年9 月21日與銀行辦妥對保手
    續，係被上訴人一屋兩賣云云（原審卷第61頁），並提出由
    被上訴人母親吳芬芳簽收領回所有權狀之影本、伊與板橋商
    業銀行簽立之抵押權設定契約為憑（本院卷第27-28、31-33
    頁）。惟按契約當事人之一方遲延給付者，他方當事人得定
    相當期限，催告其履行，如於期限內不履行時，得解除其契
    約；又解除權之行使，應向他方當事人以意思表示為之，分
    別為民法第254條及第258條第1項所明定， 上訴人認為：解
    除契約非僅被上訴人一方單獨為之云云，核與上開規定不合
    。又本件被上訴人於94年8 月29日仍為系爭房地之所有權人
    ，其委任（或授權）母親取回自己之所有權狀，核係自己權
    利之行使，並無不法，至於其所述理由是否與實情相符，屬
    於道德範疇，非屬法院追究之範圍。另被上訴人已於94年 9
    月19日合法有效解除契約，上訴人於其後之同年月21日始辦
    妥對保手續，況尚未進行至銀行撥款之程序，自亦無從以此
    推翻上訴人違反契約之事實。
六、上訴人請求被上訴人返還前所繳納之價金20萬元及法定利息
    ，有無理由？
  (一)承上開所述，本件係因上訴人違反94年8月15日給付尾款456
    萬元之義務，經被上訴人定相當期限催告，上訴人仍未履行
    給付而未履行，被上訴人於94年9月19 日合法有效解除契約
    ，足見：系爭買賣契約無法履行，係因可歸責於上訴人之事
    由所致。則被上訴人於合法有效解除契約後，於94年9 月28
    日將系爭房地出售並移轉登記予訴外人林甲山，係其權利之
    正當行使，尚難認有違反契約之情事存在，則上訴人執詞主
    張：被上訴人有可歸責事由，伊得解除契約等節，自無可採
    。
  (二)又依契約書第11條第2 項約定：被上訴人得解除契約外，並
    得沒收上訴人已支付之價款作為違約賠償，是被上訴人所辯
    ：上訴人前所繳納之第一期款20萬元，已經伊沒收，洵屬有
    據。故上訴人主張：本件被上訴人一屋兩賣，有可歸責事由
    ，伊得解除契約，請求返還前所繳納之價金20萬元云云，亦
    不足取。
  (三)上訴人雖指摘：20萬元充作違約金過高云云。惟按約定之違
    約金額過高者，法院得減至相當之數額，固為民法第252 條
    所明定，此規定乃係賦與法院得依兩造所提出之事證資料，
    斟酌社會經濟狀況並平衡兩造利益而為妥適裁量、判斷之權
    限，非謂法院須依職權蒐集、調查有關當事人約定之違約金
    額是否有過高之事實，而因此排除債務人就違約金過高之利
    己事實，依辯論主義所應負之主張及舉證責任。況違約金之
    約定，為當事人契約自由、私法自治原則之體現，雙方於訂
    約時，既已盱衡自己履約之意願、經濟能力、對方違約時自
    己所受損害之程度等主、客觀因素，本諸自由意識及平等地
    位自主決定，除非債務人主張並舉證約定之違約金額過高而
    顯失公平，法院得基於法律之規定，審酌該約定金額是否確
    有過高情事及應予如何核減至相當數額，以實現社會正義外
    ，當事人均應同受該違約金約定之拘束，法院亦應予以尊重
    ，始符契約約定之本旨，最高法院93年度台上字第909 號判
    決亦為同一看法可供參考。系爭契約書第11條第2 項明定：
    上訴人違反契約各項義務之履行日期約定時，經被上訴人催
    告長期履約而仍不履約時，被上訴人得解除契約，並沒收上
    訴人已支付之價款作為違約賠償，上訴人於旴衡自己履約之
    意願、經濟能力等各項因素後，同意並簽名其上，對於上開
    約定知之甚稔。上訴人雖謂違約金過高，惟並未舉出任何證
    據證明違約金20萬元過高，有顯失公平之情事，則上訴人仍
    應受契約書第11條第2項違約金約定之拘束，本院自應予以
    尊重，因認在此並無予以酌減之必要。
七、綜上所述，上訴人主張：本件有可歸責於被上訴人之事由，
    伊解除契約云云，尚無可採。從而，上訴人請求被上訴人返
    還前所繳納之價金20萬元，及自94年9月20 日起算之法定利
    息，為無理由，應予駁回；其假執行之聲請亦失依附，應併
    予駁回。原審為上訴人敗訴之判決並駁回其假執行之聲請，
    並無不合。上訴人仍執陳詞，指摘原判決不當，為無理由，
    應予駁回。
八、據上論結：本件上訴為無理由，依民事訴訟法第449條第1項
    、第78條，判決如主文。
中    華    民    國    95    年    5    月    30     日
                  民事第一庭    審判長法  官  張耀彩
                                      法  官  盧彥如
                                      法  官  林金吾
正本係照原本作成。
本件不得上訴。
中    華    民    國    95    年    5    月    30     日
                                      書記官  張淑芳


司法院資訊處製作；財團法人民間司法改革基金會備份。
